最高法院民事判決　　　　　　　　　　　　　　　八十六年度台上字第一六六八號
　　上　訴　人　乙○○
　　訴訟代理人　王炯棻律師
　　被 上訴 人　甲○○
右當事人間請求確認抵押權不存在等事件，上訴人對於中華民國八十五年五月十三日
台灣高等法院台南分院第二審判決（八十三年度上字第四六○號），提起上訴，本院
判決如左：
    主  文
上訴駁回。
第三審訴訟費用由上訴人負擔。
    理  由
本件被上訴人主張：訴外人陳信村於民國八十二年十月五日，乘訴外人即伊姐夫葉耀
廉擬向其借用新台幣（下同）二百五十萬元而交付伊所有坐落台南市○○○段六六八
－二號土地應有部分一萬分之一八三及地上建物即建號一七二三○號、門牌號碼台南
市○○路○段一三二號十六樓之二房屋（下稱：系爭房地）之設定抵押權證件之機，
未經伊同意，擅與上訴人勾結，互為通謀虛偽意思表示，以上訴人為抵押權人，陳信
村為債務人，伊為擔保物提供義務人，於同年十月十五日將系爭房地設定擔保本金最
高限額四百萬元之抵押權登記與上訴人。該陳信村之無權處分行為，對伊非但不生效
力，且就該抵押權之設定，亦無表見代理規定之適用，伊依民法第一百十八條規定及
第七百六十七條所定之所有權作用，自得請求塗銷等情，求為命上訴人將系爭房地之
前開抵押權設定登記予以塗銷之判決。（按：被上訴人另請求確認抵押權所擔保之債
權不存在，及兩造間之抵押權關係不存在，並為「追加之聲明」等部分，業經第一審
判決駁回確定。）
上訴人則以：系爭房地為被上訴人之姐夫葉耀廉借用被上訴人之名義所登記，被上訴
人既非真正所有權人，又非抵押權設定契約之債務人，其提起本件訴訟，即屬當事人
不適格。況被上訴人將系爭房地設定抵押權之文件交與陳信村，而由陳信村以之與伊
成立借貸關係，該抵押權之設定自屬有效。縱陳信村並非有權代理，但伊為善意之第
三人，被上訴人即應負表見代理之授權人責任等語，資為抗辯。
原審以：系爭房地係訴外人葉耀廉出資以被上訴人之名義買受，登記為被上訴人所有
，固為被上訴人所不爭執，惟於葉耀廉終止其與被上訴人間之法律關係，請求返還該
房地辦畢所有權移轉登記前，被上訴人仍屬系爭房地之所有權人。上訴人抗辯：被上
訴人非所有權人，其提起本件訴訟，係屬當事人不適格云云，為不足採。茲被上訴人
主張葉耀廉擬向訴外人陳信村借款二百五十萬元，而將系爭房地設定抵押權之文件交
付陳信村之事實，已據陳信村結證屬實，並有陳信村出具之保管條一件可稽。該保管
條既載明：「陳信村代為辦理二胎貸款之抵押設定，並自八十二年十月九日起依被上
訴人之意願，分期繳付二百五十萬元借款予被上訴人」等內容，具見被上訴人所授權
與陳信村之範圍，應以被上訴人為借款契約之當事人，限於代為辦理以「被上訴人為
債務人兼義務人」「本金為二百五十萬元」之抵押權設定契約。乃系爭房地經設定之
抵押權登記，以「陳信村為債務人，被上訴人為義務人」、「本金最高限額為四百
萬元」，其擅將陳信村列為借款之債務人，被上訴人為物上擔保人，提供系爭房地為
陳信村本人借款債務之擔保，顯與被上訴人原授權之內容不符。該陳信村為自己借款
之擔保，自行使用其所保管之系爭房地設定抵押權之文件，以完成系爭房地之抵押權
設定登記行為，自屬無權處分。被上訴人既未予承認，對被上訴人即不生效力。此與
表見代理，須以他人所為之代理行為，係在本人曾經表示授與他人代理權之範圍內，
為命本人負授權人責任之前提要件，尚屬有別，應不生表見代理之適用問題。縱如上
訴人所稱：被上訴人有授與陳信村代理權，然衡之前述事實，亦僅限於以被上訴人為
「借款債務人」，而將系爭房地設定抵押權登記於貸與該二百五十萬元之陳信村或陳
信村另覓之其他金主（貸與人）。是就該完全不屬代理權範圍內之系爭房地之抵押權
設定登記，不論上訴人是否為善意第三人，均無適用表見代理規定之餘地。被上訴人
以陳信村之無權處分行為，未經其同意，對其不生效力，並依民法第七百六十七條規
定之物上請求權，訴請上訴人塗銷系爭房地之前開抵押權設定登記，要無不合。為原
審心證之所由得，及明兩造其餘攻擊防禦方法，毋庸逐一論述之意見，因予維持第
一審所為被上訴人勝訴之判決，駁回上訴人之上訴。經核於法洵無違誤。上訴論旨猶
以：訴外人陳信村之行為非屬無權處分，其逾越被上訴人之授權部分，有表見代理規
定之適用，被上訴人非系爭房地之所有人，提起本件訴訟為當事人不適格等陳詞，指
摘原審採證、認事及適用法律之職權行使為不當，求予廢棄原判決，非有理由。
據上論結，本件上訴為無理由，依民事訴訟法第四百八十一條、第四百四十九條第一
項、第七十八條，判決如主文。
中      華      民      國    八十六    年      五      月    二十九    日
                              最高法院民事第五庭
                                  審判長法官  張  福  安
                                        法官  蘇  茂  秋
                                        法官  蘇  達  志
                                        法官  顏  南  全
                                        法官  葉  賽  鶯
      右正本證明與原本無異
                                              書  記  官
中      華      民      國    八十六    年      六      月      十三    日
